ACORDAO-COMPLETO-2386398

ACÓRDÃO 802/2020 ATA 3/2020 - PRIMEIRA CÂMARA

VISTOS, relatados e discutidos estes autos que tratam de ato de concessão de aposentadoria emitido pela Fundação Universidade Federal de Viçosa em favor do ex-servidor Newdson de Souza Siqueira;
ACORDAM os Ministros do Tribunal de Contas da União, reunidos em Sessão da 1ª Câmara, com fundamento no art. 71, inciso III, da Constituição Federal, nos arts. 1º, inciso V, e 39, inciso II, da Lei 8.443/1992, no art. 260, § 1º, do RI/TCU e ante as razões expostas pelo Relator, em:
9.1. considerar ilegal o ato de concessão de aposentadoria, emitido em favor de Newdson de Souza Siqueira (XXX.120.833-XX) , recusando o respectivo registro;
9.1.1. dispensar a devolução dos valores indevidamente recebidos até a data da ciência pela Fundação Universidade Federal de Viçosa do presente acórdão, com base no Enunciado 106 da Súmula da Jurisprudência do TCU;
9.2. determinar à Fundação Universidade Federal de Viçosa, com base no art. 45 da Lei 8.443/1992, que:
9.2.1. faça cessar os pagamentos decorrentes do ato impugnado, em especial da parcela judicial decorrente da complementação salarial do DL 2.438/1998, comunicando ao TCU, no prazo de quinze dias, as providências adotadas, nos termos do art. 262, caput, do Regimento Interno do TCU, art. 8º, caput, da Resolução-TCU 206/2007 e art. 19, caput, da Instrução Normativa-TCU 78/2018;
9.2.2. emita novo ato de aposentadoria, livre da irregularidade apontada, submetendo-o ao TCU, no prazo de trinta dias, consoante os arts. 262, § 2º, do Regimento Interno do TCU e 19, § 3º, da Instrução Normativa TCU 78/2018;
9.2.3. comunique ao interessado o teor desta decisão, alertando-o de que o efeito suspensivo proveniente da interposição de eventual recurso não o exime da devolução dos valores percebidos indevidamente após a respectiva notificação, caso o recurso não seja provido;
9.2.4. no prazo de 30 (trinta) dias, contados da ciência desta decisão, envie a este Tribunal documentos comprobatórios de que o interessado está ciente da presente deliberação.

Ato de concessão de aposentadoria emitido pela Fundação Universidade Federal de Viçosa. Apreciação para fins de registro.

Primeira Câmara

3. Interessado: Newdson de Souza Siqueira (XXX.120.833-XX).

13.1. Ministros presentes: Walton Alencar Rodrigues (Presidente) e Vital do Rêgo (Relator).
13.2. Ministro-Substituto convocado: Marcos Bemquerer Costa.
13.3. Ministro-Substituto presente: Weder de Oliveira.

ACORDAO-COMPLETO-2439818

Acórdão de Relação 12666/2020 - Primeira Câmara

Acórdão de Relação

ACORDAO-COMPLETO-2480473

Acórdão 1279/2022 - Primeira Câmara

VITAL DO RÊGO

Adoto como relatório, com os devidos ajustes de forma, a instrução elaborada no âmbito da Secretaria de Fiscalização de Pessoal (peça 13) , com a qual se manifestou de acordo o corpo gerencial daquela unidade técnica especializada (peça 14) , a seguir transcrita:
INTRODUÇÃO
1.	Trata-se de ato inicial de concessão de aposentadoria de Newdson de Souza Siqueira, ex-servidor da Fundação Universidade Federal de Viçosa - UFV.
2.	O ato foi submetido, para fim de registro, à apreciação do Tribunal de Contas da União (TCU) , de acordo com o art. 71, inciso III, da Constituição Federal. O cadastramento e a disponibilização ao TCU ocorreram por intermédio do Sistema de Apreciação e Registro de Atos de Admissão e Concessões, na forma dos arts. 2º, caput e incisos I a VI, e 4º, caput, da Instrução Normativa-TCU 78/2018.
HISTÓRICO
3.	Com o intuito de sanear o processo e com vistas a assegurar a oportunidade do uso das garantias constitucionais do contraditório e da ampla defesa ao interessado, esta Unidade Técnica encaminhou oitiva ao ex-servidor (peça 1) e diligência à UFV (peça 2) , solicitando documentos/esclarecimentos em relação à não-absorção de parcela judicial (complemento salarial DL 2.438/1988) após os aumentos de remuneração provocados pela implantação de novos planos de carreira.
4.	Na referida diligência, ainda foi solicitado o encaminhamento do mapa de tempo de serviço do interessado, bem como cópia da ação judicial que concedeu a vantagem do complemento salarial DL 2.438/1988.
5.	A UFV atendeu à diligência por meio da documentação presente à peça 5 e o inativo tomou conhecimento da oitiva (peça 9, p. 3) , mas não se manifestou nos autos.
EXAME TÉCNICO
Da constatação
6.	Do exame da ficha financeira, extraída do Siape (peça 10) , constatou-se que o ex-servidor continua recebendo a rubrica "16171 DECISAO JUDICIAL TRANS JUG APO", no valor de R$ 2.280,60, relativa à complementação salarial do Decreto-lei 2.438/1988. A citada rubrica já deveria ter sido totalmente suprimida dos proventos do interessado.
Da diligência
7.	Em atendimento à diligência (peça 5) , a UFV encaminhou cópias do mapa de tempo de serviço e das ações judiciais que concederam a vantagem do complemento salarial do DL 2.438/1988 ao ex-servidor.
8.	A despeito de o inativo não ter se manifestado, vale expor o entendimento do Tribunal sobre essa matéria.
Da rubrica complementação salarial do Decreto-lei 2.438/1988
9.	O Acórdão 2161/2005-TCU-Plenário, de relatoria do Ministro Walton Alencar Rodrigues, preconiza que tais rubricas não se incorporam indefinidamente à remuneração do servidor, a menos que orientação em sentido contrário esteja expressamente fixada na decisão judicial que as concedeu. Ainda assim, quando a sentença judicial determinar expressamente incorporação dessas parcelas, estas devem ser pagas sob forma de vantagem pessoal nominalmente identificada (valores nominais, e não percentuais) , sujeitas exclusivamente aos reajustes gerais do funcionalismo.
10.	 Especificamente no tocante à complementação salarial do Decreto-lei 2.438/1988, as leis supervenientes que reestruturaram a carreira da interessada expressamente estabeleceram a necessidade de absorver a rubrica questionada por ocasião dos futuros aumentos concedidos à categoria. Conforme o art. 14 da Lei 12.716/2012: 
Art. 14. A Vantagem Pessoal Nominalmente Identificada - VPNI de que trata o art. 9º da Lei no 11.314, de 3 de julho de 2006, a partir de 1º de fevereiro de 2012, será devida nos percentuais de (...) 
Parágrafo único. A VPNI de que trata o caput deste artigo não servirá de base de cálculo para nenhuma outra vantagem ou gratificação e será gradativamente absorvida por ocasião do desenvolvimento no cargo por progressão ou promoção ordinária ou extraordinária, da reorganização ou da reestruturação dos cargos ou das remunerações previstas na Lei nº 11.314, de 3 de julho de 2006, da concessão de reajuste ou vantagem de qualquer natureza e estará sujeita exclusivamente à atualização decorrente de revisão geral da remuneração dos servidores públicos federais. (grifei) 
11.	 No caso ora examinado, não foram observados os requisitos do Acórdão 2161/2005-TCU-Plenário (relator Ministro Walton Alencar Rodrigues) , tampouco o disposto no art. 14 da Lei 12.716/2012, uma vez que não foram realizadas as devidas absorções por ocasião das reestruturações da carreira da interessada, o que configura a ilegalidade dos pagamentos atuais. 
12.	 Assim, o ato deve ser considerado ilegal, cabendo determinação à UFV para que promova a absorção da parcela alusiva à complementação salarial originária do Decreto-Lei 2.438/1988, de modo que essa parcela seja absorvida - até sua completa extinção - pelos aumentos remuneratórios concedidos desde a edição da Lei 12.716/2012 (Acórdão 4078/2018-TCU-Segunda Câmara, de relatoria da Ministra Ana Arraes) .
CONCLUSÃO
13.	 No tocante à rubrica judicial referente à complementação salarial do Decreto-lei 2.438/1988, tendo em vista que não foram observados os requisitos do Acórdão 2161/2005-TCU-Plenário, tampouco o disposto no art. 14 da Lei 12.716/2012, o ato de Newdson de Souza Siqueira deve ser considerado ilegal, cabendo determinação à UFV para que promova a absorção da parcela pelos aumentos remuneratórios concedidos desde a edição da citada lei.
14.	 Quanto aos valores já pagos, propõe-se dispensar a devolução, com fundamento no Enunciado 106 da Súmula da Jurisprudência do TCU. 
15. Por fim, vale destacar que o ato em análise foi disponibilizado ao TCU em 2006, há mais de cinco anos, portanto. Assim, fez-se necessária a instauração do contraditório, segundo o entendimento estabelecido no Acórdão 587/2011-TCU-Plenário, de relatoria do Ministro Valmir Campelo.
PROPOSTA DE ENCAMINHAMENTO
16.	 Ante o exposto, e com base nos arts. 71, inciso III, da Constituição Federal; 1º, inciso V, e 39, inciso II, da Lei 8.443/1992; 260, § 1º, do Regimento Interno do Tribunal de Contas da União, propõe-se:	
a) considerar ILEGAL e recusar o registro do ato inicial de aposentadoria de Newdson de Souza Siqueira (CPF: XXX.120.833-XX) ;
b) dispensar a devolução dos valores indevidamente recebidos até a data da ciência do acórdão que vier a ser prolatado, com base no Enunciado 106 da Súmula da Jurisprudência do TCU;
c) determinar à Fundação Universidade Federal de Viçosa, com base no art. 45 da Lei 8.443/1992, que:
c.1) no prazo de 15 (quinze) dias, a contar da ciência desta deliberação, proceda ao ajuste nos valores pagos relativos à complementação salarial originária do Decreto-lei 2.438/1988, nos proventos do interessado, de modo que essa parcela seja totalmente absorvida pelos aumentos remuneratórios concedidos desde a edição da Lei 12.716/2012, sob pena de ressarcimento das quantias pagas indevidamente e responsabilização solidária da autoridade competente;
c.2) cadastre novo ato, livre da irregularidade apontada, submetendo-o ao TCU no prazo de trinta dias, nos termos dos arts. 262, § 2º, do Regimento Interno do TCU e 19, § 3º, da Instrução Normativa-TCU 78/2018;
c.3) informe ao interessado o teor do acórdão que vier a ser prolatado, encaminhando ao TCU, no prazo de trinta dias, comprovante da data de ciência pelo interessado, nos termos do art. 4º, § 3º, da Resolução-TCU 170/2004, alertando-o de que o efeito suspensivo proveniente de eventual interposição de recurso junto ao TCU não o exime da devolução dos valores indevidamente percebidos após a notificação, em caso de não provimento desse recurso.
O Ministério Público, representado nos autos pela Procuradora-Geral Dra. Cristina Machado da Costa e Silva, manifestou-se de acordo com a proposição da unidade técnica (peça 16) . 
É o Relatório.

não há.

Procuradora-Geral Cristina Machado da Costa e Silva.

APOSENTADORIA. COMPLEMENTAÇÃO SALARIAL DO DECRETO-LEI 2.438/1988 PERCEBIDA POR DECISÃO JUDICIAL. PARCELA NÃO ABSORVIDA PELOS REAJUSTES E REESTRUTURAÇÕES DE CARREIRA SUBSEQUENTES AO PROVIMENTO JURISDICIONAL. INOBSERVÂNCIA DO REGRAMENTO DADO PELO ACÓRDÃO 2.161/2005-TCU-PLENÁRIO E PELO ART. 14 DA LEI 12.716/2012. ILEGALIDADE. NEGATIVA DE REGISTRO. DETERMINAÇÕES.

APOSENTADORIA (APOS)

Secretaria de Fiscalização de Pessoal (Sefip).

Aprecia-se, nesta oportunidade, ato de concessão de aposentadoria emitido em favor de Newdson de Souza Siqueira, no cargo de engenheiro agrônomo da Fundação Universidade Federal de Viçosa, com vigência na data de 4/11/1997.
Em análise preliminar, a Sefip constatou que integra os proventos do inativo, parcela no valor de R$ 2,280,60, decorrente de decisão judicial e referente ao Decreto Lei 2.438/1988, a qual não foi devidamente absorvida ao longo dos anos pelos aumentos e reestruturações que beneficiaram a carreira do inativo, contrariando o regramento estabelecido no Acórdão 2161/2005-TCU-Plenário bem como a Lei 12.716/2012. 
Considerando o mencionado pagamento e em razão de haver transcorrido lapso temporal superior a 5 anos entre a disponibilização do ato ao TCU em 4/12/2006, e a análise por esta Corte de Contas, nos termos do Acórdão 587/2011-TCU-Plenário, foi oportunizada ao interessado a garantia constitucional ao contraditório. 
Em decorrência de tal fato, o inativo, a despeito de ter sido regularmente notificado (peça 9, p. 3) , decidiu não comparecer aos autos.
Destarte, a Secretaria de Fiscalização de Pessoal propôs a ilegalidade do ato com determinação para exclusão da parcela inquinada uma vez que as reestruturações de carreira e aumentos recebidos partir do provimento jurisdicional permitiram a absorção integral da parcela em referência.
O Ministério Público junto ao TCU, em seu parecer, ratificou as conclusões da Sefip.
II
Registro minha concordância integral com a proposta formulada pela unidade técnica, aquiescida pela manifestação do MPTCU, razão pela qual acolho os pareceres precedentes por seus próprios fundamentos, valendo-me, para tanto, da técnica da motivação per relationem, nos termos do art. 2º, § 3º, do Decreto 9.830, de 10 de junho de 2019, sem prejuízo de tecer os comentários a seguir.
Consoante sustentam os pareceres precedentes, a sobredita parcela remuneratória, mesmo que paga em decorrência de decisão judicial transitada em julgado, deveria ter sido absorvida após os aumentos de remuneração provocados pela implantação de plano de carreira posterior, exceto se de outra forma expressamente deliberar o pronunciamento jurisdicional. 
No que diz respeito à complementação salarial do Decreto-lei 2.438/1988, vale frisar que as leis supervenientes que reestruturaram a carreira do interessado expressamente estabeleceram a necessidade de absorver a rubrica questionada por ocasião dos futuros aumentos concedidos à categoria. É o caso, por exemplo, da Lei 12.716/2012 que no art. 14 traz o seguinte regramento:
Art. 14. A Vantagem Pessoal Nominalmente Identificada - VPNI de que trata o art. 9º da Lei no 11.314, de 3 de julho de 2006[footnoteRef:2], a partir de 1º de fevereiro de 2012, será devida nos percentuais de (...)  [2:  Lei 11.314/2006, art. 9º: O valor da complementação salarial de que trata o Decreto-Lei nº 2.438, de 26 de maio de 1988, continuará sendo pago aos servidores do Departamento Nacional de Obras Contra as Secas - DNOCS, na forma de vantagem pessoal nominalmente identificada.] 
Parágrafo único. A VPNI de que trata o caput deste artigo não servirá de base de cálculo para nenhuma outra vantagem ou gratificação e será gradativamente absorvida por ocasião do desenvolvimento no cargo por progressão ou promoção ordinária ou extraordinária, da reorganização ou da reestruturação dos cargos ou das remunerações previstas na Lei nº 11.314, de 3 de julho de 2006, da concessão de reajuste ou vantagem de qualquer natureza e estará sujeita exclusivamente à atualização decorrente de revisão geral da remuneração dos servidores públicos federais. (grifei) 
Nesse contexto, vale mencionar que comparando-se o valor da remuneração bruta do interessado em dois momentos distintos, fevereiro de 2012 e outubro/2019 (peça 15) , constata-se que houve nesse período um aumento suficiente para absorver integralmente a parcela judicial em epígrafe. Ilegal, pois, a concessão em análise.
Ante o exposto, VOTO para que seja adotada a minuta de acórdão que ora trago ao exame deste Colegiado.
TCU, Sala das Sessões Ministro Luciano Brandão Alves de Souza, em 11 de fevereiro de 2020.
Ministro VITAL DO RÊGO 
Relator